【裁判字號】    90,自更(二),1
【裁判日期】    920129
【裁判案由】    偽證等
【裁判全文】
臺灣臺南地方法院刑事判決                        九十年度自更（二）字第一號
    自  訴  人  乙○○  男  五.
    代  理  人  丙○○  住同右.
    被      告  甲○○  男  六.
右列被告因偽證等案件，經自訴人提起自訴（八十六年度自字第五九０號），本院於
中華民國八十七年一月二十一日以判決自訴不受理，自訴人不服提起上訴，嗣經台灣
高等法院臺南分院於八十八年一月七日以八十七年度上訴字第七九一號判決原判決撤
銷，發回本院，嗣經本院於八十八年八月十三日以八十八年度自更字第二號判決自訴
不受理，自訴人上訴，再經台灣高等法院臺南分院於八十八年十月二十八日以八十八
年度上訴字第一四三五號判決原判決撤銷，發回本院，再經本院於九十年五月三十日
以八十九年度自更（一）字第二號判決自訴不受理，自訴人上訴，再經台灣高等法院
臺南分院於九十年九月三日以九十年度上訴字第九二四號判決關於甲○○部分撤銷，
發回本院，本院判決如左：
    主  文
甲○○無罪。
    理  由
一、自訴意旨略以：被告甲○○與共同被告黃水源（業已死亡）於原審法院八十年度
    自字第五○號侵占案件中，基於犯意之聯絡，共同偽造房屋買賣價款付清收據、
    證明書及不動產買賣契約書誣告伊觸犯侵占罪，嗣被告甲○○復於該案及八十年
    上訴字第一六六０號案件中到庭虛構事實，為不實陳述而偽證，因認甲○○與共
    同被告黃水源共同涉有偽造文書、使用偽造證據誣告、偽證罪嫌云云。
二、按犯罪事實應依證據認定之，無證據不得推定其犯罪事實，又不能證據被告犯罪
    者，應諭知無罪之判決，刑事訴訟法第一百五十四條、第三百零一條第一項分別
    定有明文。次按刑法第二百十條之偽造文書罪，指無制作權不法制作者而言，若
    自己之文書，縱有不實之記載，要難構成本條之罪（最高法院四十七年臺上字第
    三六五號判例參照）。另按刑法第一百六十九條第二項所謂意圖他人受刑事或懲
    戒處分，而偽造、變造證據或使用偽造、變造證據，祇須有偽造、變造證據或使
    用偽造、變造證據，而有使他人受刑事或懲戒處分之意圖為已足，不必有實行誣
    告之行為。
三、訊據被告甲○○堅決否認有何偽造文書、誣告、偽證之犯行，辯稱：系爭購買房
    屋付清收據、證明書均係伊所立具，其上所載均係事實，伊在八十年自字第五０
    號及八十年上訴字第一六六０號案件中所述均屬實在，並無不實之處等語。經查
    ：
（一）按犯罪之被害人得提起自訴。犯罪事實之一部提起自訴者，他部雖不得自訴亦
      以得提起自訴論。但不得提起自訴部分係較重之罪，或其第一審屬於高等法院
      管轄，或第三百二十一條之情形者，不在此限。刑事訴訟法第三百十九條第一
      項、第二項分別定有明文。又誣告罪與偽證罪之法定本刑俱為七年以下有期徒
      刑，雖偽證罪不得提起自訴，然誣告罪得提起自訴，該二罪既有方法結果之牽
      連關係，即以偽證為手段，以達誣告之目的，則應從誣告罪處斷，依刑事訴訟
      法第三百十九條第二項之規定，自得提起自訴。最高法院四十七年臺上字第一
      二九二號及五十四年臺上字第一七八五號判例參照。又刑法第一百六十九條第
      二項所謂意圖他人受刑事或懲戒處分，而偽造、變造證據或使用偽造、變造證
      據，祇須有偽造、變造證據或使用偽造、變造證據，而有使他人受刑事或懲戒
      處分之意圖為已足，不必有實行誣告之行為，故為準誣告罪，於侵害國家法益
      之中，同時並具有侵害個人法益之故意，與本院二十六年渝上字第八百九十三
      號判例，對於偽證罪解釋能否自訴之情形有別，被害人對於準誣告罪不能謂非
      直接被害人，自得提起自訴。最高法院五十四年台上字第一一三九號判例亦可
      資參照。依上揭自訴意旨認為本件被告甲○○涉嫌於本院八十年度自字第五十
      號及臺灣高等法院臺南分院八十年上訴字第一六六０號侵占案件中，與共同被
      告黃水源基於犯意之聯絡，共同偽造房屋買賣價款付清收據、證明書、不動產
      買賣契約書誣告自訴人觸犯侵占罪，復由被告甲○○到庭虛構事實，為不實陳
      述而偽證，有自訴狀暨自訴人於本院之陳述可按，惟揆諸前揭實務意旨，雖偽
      證罪不得提起自訴，然誣告罪得提起自訴，而該二罪間既有方法結果之牽連關
      係，即以偽證為手段，以達誣告之目的，則應從誣告罪處斷，是本件自訴人既
      自認係被害人，自得提起本件自訴，核先敘明。
（二）次查，本院觀之上開房屋買賣價款付清收據、證明書，均係被告以自己名義所
      制作，屬於自己之文書，而被告雖於其與共同被告黃水源所簽訂之系爭不動產
      買賣契約書上記載收受款項之時間、金額，惟上開不動產買賣契約書仍屬被告
      以自己名義所制作，乃依法有權制作，並非無制作權而制作，屬於自己之文書
      ，核與偽造文書之構成要件尚屬有間，並不構成偽造文書，則被告既無涉犯偽
      造文書之犯行，自無所謂刑法第一百六十九條第二項意圖他人受刑事或懲戒處
      分，而偽造證據或使用偽造證據之誣告行為可言。
（三）經本院八十年自字第五十號案件承辦法官就自訴人乙○○是否侵占案外人許寬
      義所交付被告甲○○之定金及第一期價款一百三十五萬元一事質之該案證人甲
      ○○（即本件被告），甲○○於該案件訊問時證稱：「是乙○○介紹黃水源買
      的（房地），黃水源最後說沒辦法買，我錢應還給黃水源，因他與施某有債務
      糾紛，我把錢分二次退還乙○○一三五萬，黃水源一百零一萬元」、「（問：
      為何退還給施某？）因乙○○有借過錢給黃水源」、「（問：是否乙○○叫你
      交給他的？）是，有經過黃水源同意的」、「（問：是否黃水源當面同意交乙
      ○○？）是他當面同意的」等語（詳本院八十年自字第五十號案件第二百八十
      六頁正、反面），雖與其於台灣高等法院臺南分院八十年度上訴字第一六六０
      號案件訊問時證稱：「我共償還了一三０幾萬元，那些錢都是乙○○拿走，並
      說他要和黃水源私下再談」、「（問：你在原審之證言實在嗎？）我是說：是
      乙○○說，已經黃水源同意了，前交給他沒關係」等語（詳該案第二百一十三
      頁訊問筆錄）不盡相同，然細繹甲○○於八十年自字第五０號案件中證稱：「
      （問：是否乙○○叫你交給他的？）是」等語，實與其於八十年度上訴字第一
      六六０號案件中證稱：「我是說，是乙○○說，已經黃水源同意了，錢交給他
      沒關係」等語之意旨並無矛盾不同之處。況由被告甲○○於上開二件案件中亦
      證述確實曾交付一百三十幾萬元予本件自訴人乙○○，而自訴人乙○○於該二
      件案件中對於經由被告甲○○取得若干款項乙節，亦不否認，足見被告甲○○
      於該二件案件中，就自訴人乙○○是否涉有侵占犯行一節，並未為虛偽之陳述
      。雖自訴人到庭指稱：「（問：他在法庭上說了哪些不實在的話？）他所述金
      額不實在，他交給我的金額應該七十一萬四千元，他所說的時間也不對，確實
      的時間應該是七十九年二月二十八日簽約，被告作證稱是二月八日簽約，他的
      目的是栽贓我」等語（詳本院九十二年一月十六日審判筆錄），然按刑法第一
      百六十八條之偽證罪，以於案情有重要關係之事項，故意為虛偽之陳述為構成
      要件，如非於案情有重要關係之事項，故意為虛偽之陳述，固與該條規定不合
      ，即對於案情有重要之關係之事項所述不實，而非出於故意者，仍難以偽證罪
      論。查被告甲○○究竟交付若干款項予自訴人，對於該案案情而言，並非係重
      要關係之事項，是縱使被告甲○○就此金額為虛偽之陳述，亦與偽證罪之構成
      要件不合。另被告甲○○亦未於上開案件開庭時證述不動產買賣契約簽約之時
      間，此業經本院核閱上開八十年自字第五０號、八十年上訴字第一六六０號案
      卷無訛，是自訴人認被告就此時間所述不實，實有誤會，況簽約日期並非係重
      要關係之事項，即便被告甲○○就此簽約日期為虛偽之陳述，亦與偽證罪之規
      定不合。
（四）綜上所述，依自訴人所述之事實，被告犯罪嫌疑顯屬不足，此外，復無證據足
      認被告有何偽造私文書、誣告及偽證之犯行，揆諸前揭說明，自應為被告甲○
      ○無罪之諭知。
據上論斷，應依刑事訴訟法第三百四十三條、第三百零一條第一項，判決如主文
中      華      民      國    九十二    年      一      月    二十九    日
                                  臺灣臺南地方法院刑事第二庭
                                          法  官  鄭燕璘
右正本證明與原本無異。
如不服本判決，應於判決送達後十日內，向本院提出上訴狀。
                                          書記官  陳淑貞
中      華      民      國    九十二    年      一      月    二十九    日


司法院資訊處製作；財團法人民間司法改革基金會備份。
